【裁判字號】    97,台上,5641
【裁判日期】    971106
【裁判案由】    違反貪污治罪條例等罪
【裁判全文】
最高法院刑事判決            九十七年度台上字第五六四一號
上  訴  人  丙○○
            乙○○
            甲○○
上列上訴人等因違反貪污治罪條例等罪案件，不服台灣高等法院
台中分院中華民國九十七年六月三十日第二審判決（九十五年度
上訴字第四三０號，起訴案號：台灣苗栗地方法院檢察署九十一
年度偵字第四四０九號），提起上訴，本院判決如下：
    主  文
原判決撤銷，發回台灣高等法院台中分院。
    理  由
本件原判決撤銷第一審關於上訴人丙○○、乙○○、甲○○部分
之科刑判決，改判仍論處丙○○共同公務員犯經辦公用工程舞弊
罪刑（處有期徒刑八年，褫奪公權六年）；乙○○、甲○○共同
犯貪污治罪條例第十一條第三項之交付賄賂罪刑（乙○○處有期
徒刑一年十月，減為有期徒刑十一月，褫奪公權一年；甲○○處
有期徒刑一年四月，減為有期徒刑八月，緩刑四年；褫奪公權一
年）；固非無見。
惟查：一、刑事訴訟法第一百五十九條之二規定：被告以外之人
於檢察事務官、司法警察官或司法警察調查中所為之陳述，與審
判中不符時，其先前之陳述具有較可信之特別情況，且為證明犯
罪事實存否所必要者，得為證據。所謂：「具有較為可信之特別
情況」與一般供述證據必須具備任意性之證據能力要件有別，二
者不可混為一談，不能僅以被告以外之人在檢察事務官、司法警
察官或司法警察調查中所為之陳述係出於其自由意思，即謂「具
有較為可信之特別情況」。原判決於理由欄甲、(二)、１以丙○○
於偵查中供稱其於法務部調查局苗栗縣調查站（下稱苗栗縣調查
站）之供述係出於自由意志下之陳述等語，因認其於苗栗縣調查
站之供述，固屬被告以外之人於審判外之陳述，但對乙○○、甲
○○有證據能力；又於理由欄甲、(二)、２及３以證人賴傳炳於偵
查中及第一審審理中，證人張素珠於第一審審理中均陳稱其等於
苗栗縣調查站之陳述係自由意志等語，因認其等於苗栗縣調查站
之供述，對上訴人等亦有證據能力（原判決正本第七頁至第八頁
）；依上開說明，自有違誤。二、科刑之判決書，須將認定之犯
罪事實詳記於事實欄，然後於理由欄內逐一說明其所憑之證據及
認定之理由，使事實與理由兩相一致，方為合法；倘事實欄已有
及，而理由欄內未加說明，即屬理由不備，其判決當然為違背
法令。原判決認定蕭天福（已死亡，經原審另行判決不受理）於
民國八十七年三月至九十一年二月間，擔任苗栗縣獅潭鄉鄉長，
丙○○則擔任獅潭鄉公所秘書，二人均係依法令服務於地方自治
團體所屬機關，而且有法定職務權限之人員。於八十七年十一月
間，苗栗縣獅潭鄉公所辦理「88年度台灣省改善民眾生活品質設
施計劃－山地部落聯絡道路改善工程－百壽至馬陵道路第二期工
程」，蕭天福之女甲○○及女婿乙○○有意投標該工程，但為免
招搖，遂向櫻佳土木包工業（下稱櫻佳包工業）之負責人劉淑櫻
（已死亡）借牌投標，於同年十二月二十二日上開工程開標時，
丙○○明知參與投標之櫻佳包工業等三家廠商之標單均高於核定
之底價，應予廢標，竟將「獅潭鄉公所工程底價核定單」交予蕭
天福撕毀，由蕭天福重新填載底價交予丙○○，嗣宣布由櫻佳包
工業得標，而為舞弊行為。工程完工驗收後，乙○○、甲○○將
領得之工程款中之新台幣二十五萬元匯予蕭天福；因認丙○○係
犯共同公務員犯經辦公用工程舞弊罪，乙○○、甲○○共同犯貪
污治罪條例第十一條第三項之交付賄賂罪。但原判決就蕭天福、
丙○○於辦理上開工程時係分別擔任苗栗縣獅潭鄉鄉長、鄉公所
秘書，均係依法令服務於地方自治團體所屬機關，且有法定職務
權限之人員乙節，此攸關本件法律之適用，於理由欄並未說明其
所憑之證據及其認定之理由，自有判決理由不備之違法。三、有
罪之判決書，其所記載之事實及理由，前後必須互相一致，否則
即屬理由矛盾，其判決當然違背法令。原判決於事實欄一、認定
：「甲○○及……乙○○有意投標該工程……遂向櫻佳土木包工
業之負責人劉淑櫻借牌投標，先由乙○○出面向獅潭鄉公所承辦
人賴傳炳領取標單後，與劉淑櫻有業務往來關係之喬虹營造有限
公司（下稱喬虹公司）負責人吳姿儀同意陪標，劉淑櫻並趁文順
營造有限公司（下稱文順公司）委託其所經營之『上向會計事務
所』處理會計事務而交付文順公司大小章之便，偽造文順公司之
標單……再以櫻佳包工業、喬虹公司及文順公司名義……投標」
等情（原判決正本第二頁）；於理由欄乙、二、(五)、３說明：「
由證人吳姿儀及郭文清上開證詞以觀，可見本件工程實際要標之
廠商僅有櫻佳包工業，喬虹公司是被借牌陪標，文順公司係被冒
用其名義陪標。至於是何人借牌，何人冒用，形式上雖指向櫻佳
包工業負責人劉淑櫻所為，然如前所述，實際要投標者係被告乙
○○，足見本件工程是由乙○○向劉淑櫻借牌投標，並由劉淑櫻
提供其他二家廠商大小章，交給被告乙○○使用無訛」（原判決
正本第二十四頁至第二十五頁）。依上，原判決於事實欄認定文
順公司之投標單係劉淑櫻盜用該公司之印章而偽造，但於理由欄
說明係劉淑櫻將持有之文順公司印章交予乙○○使用，似又認該
投標單係乙○○所偽造，其事實之認定與理由說明，前後不一，
自有判決理由矛盾之違法。四、原判決於事實欄二、認定：「於
八十七年十二月二十二日……上開工程在獅潭鄉公所一樓會議室
內開標……蕭天福為掩人耳目，委由丙○○代為主持開標程序…
…丙○○驚覺櫻佳包工業之投標金額仍高於底價核定單上所載之
底價……本應『予以廢標』、『不予決標』或『報請審計機關依
法處理』，竟不顧張素珠之阻止，拿著該底價核定單，至蕭天福
之辦公桌前，告知蕭天福上情，蕭天福……竟將原先底價核定單
撕掉，重新取出一張空白之『獅潭鄉公所工程底價核定單』，參
考櫻佳包工業之投標金額後，將『核定底價金額』欄，重新填寫
為『新台幣參佰參拾捌萬伍仟０佰０拾元正』，交予丙○○，丙
○○乃與蕭天福基於經辦公用工程舞弊之犯意聯絡，隨即由丙○
○依重新核定之底價，宣佈由櫻佳包工業得標」等情（原判決正
本第二頁至第三頁）；於理由欄乙、二、(二)(三)說明：「被告丙○
○下列自白，足以證明開標當時投標之三份標單金額均高於底價
核定單，被告丙○○即將投標單及底價核定單攜離開標地點，至
共同被告蕭天福辦公地點，由共同被告蕭天福重填底價核定單之
舞弊行為」、「證人賴傳炳下列證詞，亦足以證明開標時，被告
丙○○看見投標金額均高於底價核定單之金額，竟攜帶底價核定
單離開現場找共同被告蕭天福商量」（原判決正本第十七頁至第
二十三頁）。倘屬無訛；丙○○不顧張素珠之阻止，攜出「獅潭
鄉公所工程底價核定單」告知蕭天福，由蕭天福將之撕掉重新在
空白之「獅潭鄉公所工程底價核定單」填載「核定底價金額」交
予丙○○，再由丙○○宣布櫻佳包工業得標，則「獅潭鄉公所工
程底價核定單」是否屬刑法第一百三十八條所指之公務員職務上
掌管之文書？丙○○將原有之「獅潭鄉公所工程底價核定單」交
由蕭天福撕毀，此部分是否有共謀而該當該條之罪？又與原判決
認定之丙○○涉犯之公務員經辦公用工程舞弊罪有無關連？原判
決於理由未置一詞，遽行判決，自有可議。綜上，應認原判決有
撤銷發回之原因。
據上論結，應依刑事訴訟法第三百九十七條、第四百零一條，判
決如主文。
中    華    民    國  九十七  年   十一   月    六    日
                      最高法院刑事第八庭
                          審判長法官  林  永  茂
                                法官  吳  昆  仁
                                法官  蘇  振  堂
                                法官  蕭  仰  歸
                                法官  林  立  華
      本件正本證明與原本無異
                                      書  記  官
中    華    民    國  九十七  年   十一   月   十三   日
                                                      K


司法院資訊處製作；財團法人民間司法改革基金會備份。
